臺灣高等法院高雄分院刑事判決　　　　　九十一年度上訴字第七七七號
　　上　訴　人
　　即　被　告　丙○○
　　選任辯護人　蔡祥銘
　　　　　　　　唐治民律師
右上訴人因強盜案件，不服臺灣高雄地方法院九十年度訴字第二０一０號中華民國九
十一年三月十三日第一審判決（起訴案號：臺灣高雄地方法院檢察署九十年度偵字第
一四二三四號），提起上訴，本院判決如左：
      主      文
原判決撤銷。
丙○○竊盜，處有期徒刑貳月，如易科罰金，以參佰元折算壹日。
      事      實
一、丙○○前曾有四次竊盜犯罪前科（均未構成累犯），仍不知悔改。復於民國（下
    同）九十年六月九日下午十一時三十分許，意圖為自己不法之所有，基於竊盜之
    犯意，在高雄縣岡山鎮○○路菜市場內，趁乙○○睡覺時，徒手竊取乙○○所有
    放置在旁之腳踏車乙輛，得手後欲離去之際，適為乙○○醒來發現，大喊捉賊並
    上前加以阻止，而與之拉扯後取回腳踏車，嗣經警據報前往，在維新路查獲丙○
    ○。
二、案經高雄縣警察局岡山分局移送臺灣高雄地方法院檢察署檢察官偵查起訴。
      理      由
一、訊據上訴人即被告丙○○因坦認有於右揭時地竊取被害人乙○○之腳踏車乙輛之
    事實不諱，惟辯稱因乙○○戳破伊之腳踏車輪胎，伊要其賠償新臺幣一千二百元
    被拒，始偷他的腳踏車來騎抵償，伊聽到乙○○喊叫，即將腳踏車放下，未與之
    拉扯云云，然查右揭事實業據被害人乙○○於警訊、檢察官偵查及原審審理時指
    訴甚詳，供稱：九十年六月九日下午十一時三十分許，伊在上開菜市場內睡覺，
    腳踏車放置在旁，並無上鎖，後伊聽到聲響醒來，發現被告竊取伊所有之腳踏車
    ，即大喊捉賊並上前加以制止，追上後伊抓住被告，並問他為何要牽伊的腳踏車
    ，被告沒有回答，而以手撥開伊，雙方即發生拉扯，後腳踏車為伊取回等語，而
    被告於原審審理時亦供承：當時伊牽車子，乙○○有與伊拉扯等語（見原審卷第
    二九頁），且有贓物領據乙紙附卷可稽。從而，被告事後翻前詞，空言否認，顯
    係事後卸責之詞，不足採信。又被告辯稱：因伊所有之腳踏車輪胎前遭乙○○戳
    破，故於前揭時、地牽他的腳踏車來騎云云，縱屬真實，然此僅屬被告為上開犯
    行之動機，究未能據此解免被告前開犯行之罪責。綜上所述，本件事證明確，被
    告上開犯行，應堪認定。另證人即被告之姪女涂凰鈴於原審審理時證稱：被告患
    有輕度智障之精神疾病等語，並提出被告之中華民國殘障手冊影本乙紙為證，然
    經原審依職權送請國軍高雄總醫院鑑定結果認：被告之診斷雖為輕度智能不足，
    但日常生活、自我照顧可自理，工作表現尚可，對於外界事務仍有足夠之瞭解及
    判斷能力。此案件發生前後，被告意識清楚、記憶完整，並未發現與案情相關之
    妄想、幻覺等精神病症狀，據此研判被告犯罪行為時之精神狀態未達心神喪失或
    精神耗弱之程度等情，有該醫院九十一年二月十八日（九一）濟世二字第○八四
    ○號函及所附精神鑑定報告書乙份在卷可按（見原審卷第三四－三六頁）。準此
    ，被告於行為當時精神狀態良好，並無精神耗弱或心神喪失之情形，亦堪認定；
    是尚難僅據被告確為輕度智能不足，即為被告有利事實之認定，併此說明。
二、核被告丙○○所為，係犯刑法第三百二十條第一項之竊盜罪，公訴人認被告於竊
    取腳踏車得手後，欲離去時，因被車主發覺，為防護贓物，而與被害人即車主發
    生拉扯，當場施以強暴行為，因認被告係犯刑法第三百二十九條之準強盜罪嫌云
    云。然查刑法第三百二十九條之準強盜罪，係以竊盜或搶奪，因防護贓物，脫免
    逮捕或湮滅罪證，而當場施以強暴脅迫為構成要件，而所謂強暴，謂直接或間接
    對於人之身體施以暴力，壓制被害人之抗拒，或使被害人處於不能抗拒之狀態，
    如行為人僅有強力排除猛拖之被動行為，尚難認為有積極暴行而達於強暴脅迫之
    程度，最高法院四十三年度台上字第六七０號及八十二年度台上字第三八四二號
    判決著有明文。經查被告自警訊以迄本院審理時皆否認有對被害人施暴之行為，
    而被害人乙○○於警訊時，雖供稱：「：：發現丙○○竊取我的腳踏車欲逃跑，
    我上前追回我的腳踏車，並制止他偷竊行為，他卻不發一語即拳腳相向，猛拳揮
    向我右手，致我右手受傷很痛，且不能彎曲：：：」等語，但並未提出驗傷診斷
    書以實其說，其於檢察官偵查中則稱：「我聽到聲音警醒過來，看見他牽走我的
    腳踏車，我上前追去，並大喊抓賊，後我追上他並與他發生拉扯，我有將腳踏車
    搶回」等語（見偵查卷第十三頁），嗣於原審審理時又稱：「：：我追上後抓住
    被告問他為何牽我的腳踏車，被告沒有回答，以手撥我抓他的手，我又抓他，雙
    方發生拉扯」「（你有無受傷？）沒有，我只是欲取回所以拉被告的手，我們之
    間有拉扯，被告亦無打我，我亦無受傷」，「（為何在警訊時說有受傷？）因被
    告牽我的腳踏車，我當時很生氣，所以才這樣說的」等語（見原審卷第十六、十
    七頁），被害人先後所供不一，且酌其並未提出傷單為證，堪認其在警訊時之
    供述顯係誇大其詞，應以其在檢察官偵查及原審審理時之供述為可信，則被告之
    撥開被害人之手或與被害人拉扯之行為，實屬一般人生理本能之反應，充其量，
    亦只是脫免逮捕之消極被動行為，與積極施以暴力攻擊以拒退被害人之行為有間
    ，揆諸前揭判決所示，尚難論以刑法第三百二十九條之準強盜罪，是公訴人認被
    告係犯準強盜罪，尚有未洽，起訴法條應予變更。
三、原審予以論罪科刑，固非無見，惟被告係犯普通竊盜罪，而非準強盜罪，已如前
    述，原審認被告係犯準強盜罪，尚有違誤，被告上訴否認犯罪，雖無理由，惟原
    判決既有可議，即屬無可維持，應由本院將原判決撤銷，審酌被告曾有竊盜前科
    ，其係一有輕度智障之人，有殘障手冊附卷可稽，及其所竊得之腳踏車價值僅新
    臺幣三千多元，已由被害人取回等情狀，爰予科處被告有期徒刑貳月，並諭知易
    科罰金之折算標準。
據上論結，應依刑事訴訟法第三百六十九條第一項前段、第三百六十四條、第二百九
十九條第一項前段、第三百條、刑法第三百二十條第一項、第四十一條第一項、罰金
罰鍰提高標準條例第一條前段、第二條，判決如主文。
本案經檢察官鄭文貴到庭執行職務。
中    華    民    國        九十一      年      六      月     十八     日
                              臺灣高等法院高雄分院刑事第四庭
                                  審判長法官  蕭權閔
                                        法官  李嘉興
                                        法官  陳吉雄
右甲本證明與原本無異。
檢察官如不服本判決應於收受本判決後十日內向本院提出上訴書狀，其未述上訴理
由者，並得於提起上訴後十日內向本院補提理由書狀（均須按他造當事人之人數附繕
本)。
被告不得上訴。
                                      書記官  黎  珍
中    華    民    國        九十一      年      六      月     二十     日
附錄：本判決論罪科刑法條：
刑法第三百二十條第一項
意圖為自己或第三人不法之所有，而竊取他人之動產者，為竊盜罪，處五年以下有期
徒刑、拘役或五百元以下罰金。
                                                                      Ｈ
